臺灣高等法院民事判決
110年度上易字第1065號
上  訴  人  華春美  
            華明常  
            華明橡  

            華明楓  
            華俊銘  
            華素娟  
            華蕊    
            華伽紋  
共      同
訴訟代理人  葛顯仁律師
上  訴  人  華明滎  

被  上訴人  華明煌  
訴訟代理人  林亦書律師

上列當事人間請求拆屋還地等事件，上訴人對於中華民國110年8
月11日臺灣士林地方法院109年度訴字第1806號第一審判決提起
上訴，本院於111年2月9日言詞辯論終結，判決如下：
    主      文
上訴駁回。
第二審訴訟費用由上訴人負擔。
    事實及理由
壹、程序部分
一、按「訴訟標的對於共同訴訟之各人必須合一確定者，適用下
    列各款之規定：共同訴訟人中一人之行為有利益於共同訴
    訟人者，其效力及於全體」，民事訴訟法第56條第1項第1款
    前段定有明文。被上訴人於原審以華明常、華明楓、華明橡
    、華俊銘、華素娟、華蕊、華伽紋（下稱華明常等7人）及
    華明滎為共同被告，主張其等繼承之房屋無權占有伊所有之
    土地，請求拆除地上物返還土地，原審判決後，雖僅華明常
    等7人提起上訴，因拆除地上物部分，對於華明常等7人與華
    明滎全體必須合一確定，且共同訴訟人對於原判決提起上訴
    ，係為有利益於共同訴訟人之行為（最高法院42年台上字第
    318號判例意旨參照），是華明常等7人上訴之效力，及於華
    明滎，視同其已提起上訴（以下合稱華明常等8人，與上訴
    人華春美合稱上訴人），合先敘明。
二、華明滎經合法通知，未於言詞辯論期日到場，核無民事訴訟
    法第386條各款所列情形，爰依被上訴人之聲請，由其一造
    辯論而為判決。
貳、實體部分　　　　
一、被上訴人主張：伊所有新北市○○區○○○○段○○○段0000地號（
    下稱系爭土地）如附圖編號2（C）-1面積22平方公尺、編號
    2（C）-2面積128 平方公尺、編號2（C）-3面積8 平方公尺
    、編號5面積47平方公尺部分，長期遭華明常等8人所共有未
    辦保存登記、門牌號碼為新北市○○區○○000號房屋（下稱系
    爭房屋）無權占有；系爭房屋於96年間已呈現無屋瓦、雜草
    叢生，不堪居住之狀態，近年間華春美竟整修如附圖編號2
    （C）-1部分之建物後遷入居住迄今，華明常、華明橡則於
    如附圖編號2（C）-2部分屋內堆置雜物及農具，華明滎亦於
    如附圖編號2（C）-3所示部分屋內放置農具等器物。爰依民
    法第767條第1項規定，請求華春美應自上開部分房屋遷出，
    上訴人並應拆除系爭房屋，將所占用土地返還予伊；又華明
    常等8人所有系爭房屋無權占用系爭土地，可獲得相當於租
    金之收益，並致伊受有損害，併依民法第179條規定，請求
    自民國109年9月1日起至拆除系爭房屋且返還占用土地之日
    止，按月給付伊不當得利。求為判命：㈠華春美應自系爭土
    地上如附圖2（C）-1所示面積22平方公尺之房屋遷出；㈡華
    明常等8人應將系爭土地上如附圖編號2（C）-1面積22平方
    公尺、編號2（C）-2面積128平方公尺、編號2（C）-3面積8
    平方公尺、編號5面積47平方公尺之地上物拆除，將土地返
    還上訴人；㈢華明常等8人應自109年9月1日起至返還前項土
    地之日止，按如附表應有部分欄所示之比例按月給付被上訴
    人新台幣（下同）930 元；㈣第㈠、㈡項之請求，願供擔保，
    請准宣告假執行【原審就上開聲明㈠、㈡部分為被上訴人勝訴
    之判決，就上開聲明㈢部分僅判命華明常等8人按應有部分比
    例給付743元，上訴人不服，提起上訴】。並答辯聲明：上
    訴駁回（被上訴人就其敗訴部分，並未聲明不服，不在本院
    審理範圍）。
二、上訴人則以：訴外人華順凜為系爭土地之佃農，系爭土地原
    地主即訴外人林爐、李天賜、許金英、江明口頭同意無償提
    供系爭土地予華順凜興建系爭房屋使用，至房屋毀壞無法使
    用為止，華順凜自房屋興建之初起即有繳納稅金，其後原地
    主曾於58年間就華順凜父子竊佔系爭土地一事提出自訴，然
    經法院判決華順凜父子無罪。華順凜並於59年6月13日與地
    主林爐、李天賜、許金英、江人生達成書面協議（下稱系爭
    協議），地主同意系爭房屋用地暫借華順凜使用，不收取費
    用。嗣系爭房屋由華明常等8人繼承，華春美因經濟狀況不
    佳，經兄弟姐妹同意居住使用系爭房屋，系爭房屋並無不堪
    使用之情形，系爭協議效力仍屬存續，伊等占有系爭土地自
    具有合法權源。被上訴人明知系爭土地原所有權人將系爭房
    屋用地提供予華順凜興建房屋，卻以妨害上訴人對系爭房屋
    之使用居住權為目的而行使所有權；且系爭土地屬農業區，
    若將土地騰空，對被上訴人而言僅能獲取增加少量農作物面
    積之利益，但對華春美而言，將使其流離失所，恐權益失衡
    ，被上訴人提起本訴有違誠信原則，為權利濫用等語等語，
    資為抗辯。並上訴聲明：㈠原判決不利於上訴人之部分廢棄
    ；㈡上開廢棄部分，被上訴人在第一審之訴及假執行之聲請
    均駁回。
三、經查，被上訴人於109年5月19日以判決共有物分割為原因，
    登記為系爭土地所有權人，有土地登記第一類謄本、原法院
    107年度訴字第1552號判決（下稱分割共有物判決）在卷可
    稽（見原法院調字卷第8、14-16頁）。坐落系爭土地上之系
    爭房屋為華順凜所興建，嗣由華明常等8人繼承，並依附表
    應有部分欄所示之比例共有，有華順凜繼承系統表、戶籍謄
    本、房屋稅籍證明書在卷可查（見原審卷第68-84、198-214
    頁）。系爭房屋占用系爭土地如附圖編號2（C）-1面積22平
    方公尺、編號2（C）-2面積128 平方公尺、編號2（C）-3面
    積8平方公尺、編號5面積47平方公尺；華明常等8人將如附
    圖編號2（C）-1所示部分建物交予華春美居住使用等情，業
    經原法院會同兩造至現場勘驗，及囑託新北市淡水地政事務
    所就系爭房屋占有系爭土地之位置及面積進行測量，有現場
    照片、勘驗測量筆錄、土地複丈成果圖在卷可稽（見原審卷
    第186-194、216-222、44、46、226、250頁），並為兩造所
    不爭執（見原審卷第89、150頁），自堪信為真實。被上訴
    人請求華春美遷出系爭房屋，華明常等8人拆屋還地並返還
    不當得利，上訴人則以前詞置辯，是本件應審酌者為：㈠上
    訴人有無占有使用系爭土地之正當權利？㈡被上訴人提起本
    件訴訟是否違反誠信原則，為權利濫用？㈢被上訴人得否請
    求上訴人返還不當得利？金額為何？
四、上訴人有無占有使用系爭土地之正當權利？
　㈠按以無權占有為原因，請求返還土地者，占有人對土地所有
    權存在之事實無爭執，而僅以非無權占有為抗辯者，土地所
    有權人對其土地被無權占有之事實無舉證責任，占有人自應
    就其取得占有係有正當權源之事實證明之（最高法院85年度
    台上字第1120號裁判要旨參照）。
　㈡上訴人抗辯：伊等被繼承人華順凜經系爭土地地主口頭同意
    ，無償提供系爭土地予華順凜興建系爭房屋使用，至房屋毀
    壞無法使用為止，並曾於59年6月13日與地主達成協議；而
    華春美現仍居住其中，可徵系爭房屋尚無不堪使用情事，系
    爭協議效力仍存續等語，並提出稅單、本院58年度判字第46
    75號刑事判決書、59年6月13日調解書等件為證（見原審卷
    第48-66頁、本院卷第59頁）。被上訴人則否認上開文件之
    真正，並主張：伊係遲至85年間、104年間始取得系爭土地
    應有部分，對於系爭土地前地主是否同意華順凜搭建系爭房
    屋，並不知情，且前地主縱有同意出借系爭土地，基於債之
    相對性，亦不拘束伊；又未定期限之使用借貸，業因土地已
    經放領或系爭房屋早於96年前損壞至不堪使用之狀態而終止
    ，此後之占有皆無法律上權源，不因華春美自行於107年間
    擅自修繕而有影響等語，並提出系爭房屋96年間照片為證（
    見本院卷129頁）。
　㈢經查，上訴人主張地主口頭同意無償提供系爭土地予華順凜
    興建系爭房屋使用，至房屋毀壞無法使用為止云云，為被上
    訴人所否認，且依上訴人所提出華順凜、訴外人林明海（下
    稱華順凜2人）與地主林爐、李天賜、許金英、江人生（下
    稱地主）書立之59年6月13日調解書前言及第1條內容，固可
    見地主有同意暫借土地予華順凜2人建築房屋使用，惟第2條
    亦明確記載：「如甲方（即地主）出賣土地時，同意同樣價
    格讓乙方（即華順凜2人）承購。如乙方不買時，乙方願意
    無條件償還，同時房屋拆除，返還甲方出賣」（見本院卷第
    59頁），足見地主與華順凜係約定如華順凜2人不購買土地
    ，於系爭土地出賣時，華順凜即需拆除房屋並返還土地，是
    姑且不論被上訴人已否認該調解書之真正，且依上開內容亦
    與上訴人前揭主張不符。又被上訴人主張伊遲至85年間、10
    4年間始向系爭土地分割前之共有人江建德、王龍天2人陸續
    價購系爭土地各1/6、1/12應有部分，嗣於108年再經裁判分
    割取得系爭土地之單獨所有權等語，業據其提出台北縣政府
    稅捐稽徵處土地增值稅不課徵證明書、不動產買賣契約書、
    土地登記謄本、分割共有物判決為證（見本院卷第123-127
    頁、原法院調字卷第14-16頁），並為上訴人所不爭執，則
    系爭土地分割前早經原地主出售他人後輾轉由被上訴人買受
    應有部分，並經裁判分割後由被上訴人取得系爭土地單獨所
    有權，則依上開調解書約定，上訴人本應拆屋還地。此外，
    上訴人未再提出其他證據證明其得繼續占有使用系爭土地，
    被上訴人主張上訴人無權占有，自可信為真實。
五、被上訴人提起本件訴訟是否違反誠信原則，為權利濫用？
　㈠按所有人對於無權占有或侵奪其所有物者，得請求返還之。
    對於妨害其所有權者，得請求除去之。有妨害其所有權之虞
    者，得請求防止之。民法第767條第1項定有明文。
　㈡上訴人抗辯：被上訴人明知系爭土地原所有權人將系爭房屋
    用地提供予華順凜興建房屋，卻以妨害上訴人對系爭房屋之
    使用居住權為目的而行使所有權；且系爭土地屬農業區，若
    將土地騰空，對被上訴人而言僅能獲取增加少量農作物面積
    之利益，但對華春美而言，將使其流離失所，恐權益失衡，
    被上訴人提起本訴有違誠信原則，為權利濫用云云。惟被上
    訴人遲至85年、104年間始取得系爭土地應有部分，已如前
    述，縱使系爭房屋長期占用系爭土地，亦不代表即有合法占
    有使用權源，且為嗣後取得所有權之被上訴人所明知。且依
    上訴人提出之調解書，華順凜或其繼承人本應於原地主出售
    土地時即應拆屋還地，被上訴人自不受原地主與華順凜成立
    使用借貸契約之拘束，其請求華春美遷出系爭房屋，華明常
    等8人拆屋還地，自屬正當權利之行使，並無違反誠信原則
    及權利濫用之可言。
六、被上訴人得否請求上訴人返還不當得利？金額為何？
  ㈠按無法律上之原因而受利益，致他人受損害者，應返還其利
    益，民法第179條定有明文。而無權占有他人土地，可能獲
    得相當於租金之利益為社會通常之觀念（最高法院61年台上
    字第1695號判決參照）。又按城市地方房屋之租金，以不超
    過土地及其建築物申報總價年息10％為限，土地法第97條第1
    項定有明文；而土地法第97條規定之土地價額，係指法定地
    價而言，為土地法施行法第25條所明定。又土地法第148條
    規定，土地所有權人依土地法所申報之地價為法定地價；土
    地法第105條復規定，同法第97條之規定，於租用基地建築
    房屋準用之，是建築基地（即土地）之租金，亦按土地申報
    地價年息10％為限，惟此年息10％為限，乃指房屋租金之最高
    限額而言，非謂所有租賃房屋之租金必須照申報價額年息10
    ％計算之，尚須斟酌系爭土地之位置，工商繁榮程度、使用
    人利用基地之經濟價值、所受利益，彼等關係及社會感情等
    情事以為決定（最高法院46年台上字第855號、68年台上字
    第3071號判決意旨參照）。
  ㈡查華明常等8人未經被上訴人之同意，而占有系爭土地，對被
    上訴人即屬無權占有，並致被上訴人受有損害，被上訴人自
    得依不當得利之法律關係，請求華明常等8人返還所受之利
    益。本院審酌系爭土地位在新北市三芝區田寮路與淡金公路
    交會，距離古庄公車站牌約450公尺、距離三芝區新巴士總
    站約500公尺，附近有三芝國中、三芝區公所、三芝區農會
    超市、根德水車園區、八連溪休閒步道、兒三公園，生活機
    能及交通尚稱便利等情，有GOOGLE地圖在卷可稽（見原審本
    院卷第368頁），及華明常等8人利用系爭房屋占用系爭土地
    作為住家或倉庫使用等情狀，認以系爭土地申報地價8﹪作為
    計算本件不當得利之基礎為適當。則華明常等8人係因繼承
    而於109年8月12日本件起訴以前即取得系爭房屋所有權，堪
    認自其等取得系爭房屋所有權時起即無權占有系爭土地，而
    系爭土地109年1月之申報地價為每平方公尺544.2元（見調
    字卷第8頁），又華明常等8人無權占有系爭土地如附圖編號
    2（C ）-1、2 （C ）-2( C) -3 、5所示之系爭房屋面積合
    計205平方公尺（計算式：22+128+8+47= 205），華明常等8
    人係依如附表應有部分欄所示比例共有系爭房屋，依此計算
    被上訴人得請求華明常等8人給付自109年9月1日起至返還占
    用系爭土地之日止，按月分別於次月1日給付如附表「原審
    准許金額」欄所示之不當得利，為有理由。
七、綜上所述，被上訴人依民法第767條第1項規定，請求華春美
    自附圖編號2（C）-1之建物遷出，並請求華明常等8人拆除
    占用附圖編號2（C）-1面積22平方公尺、編號2（C）-2面積
    128平方公尺、編號2（C）-3面積8平方公尺、編號5面積47
    平方公尺土地之房屋，並將土地返還被上訴人；另依民法第
    179條規定，請求華明常等8人自109年9月1日起至返還系爭
    土地之日止，按月於次月1日分別給付被上訴人如附表「原
    審准許金額」，為有理由。原審就此部分為上訴人敗訴之判
    決，並無不合。上訴論旨指摘原判決此部分不當，求予廢棄
    改判，為無理由，應駁回上訴。
八、本件事證已臻明確，兩造其餘之攻擊或防禦方法及所用之證
    據，經本院斟酌後，認為均不足以影響本判決之結果，爰不
    逐一論列，附此敘明。
九、據上論結，本件上訴為無理由，依民事訴訟法第449條第1項
    、第78條、第85條第1項前段、第463條、第385條第1項前段
    ，判決如主文。
中　　華　　民　　國　　111 　年　　2 　　月　　24　　日
                  民事第十三庭  
                      審判長法  官  邱景芬  
                            法  官  邱蓮華
                            法  官  林純如
正本係照原本作成。
不得上訴。
中　　華　　民　　國　　111 　年　　2 　　月　　24　　日
　　　　　　　　　　　　　  書記官  王靜怡

附表：
編號 姓名 應有部分 被上訴人原審請求金額 原審准許金額 計算式（小數點以下四捨五入） 1 華明常 1/6 155元 124 元 109 年1 月申報地價544.2 元/ ㎡* 占用面積205 ㎡*8﹪*1/12*1/6=124 2 華明楓 1/6 155元 124 元 109 年1 月申報地價544.2 元/ ㎡* 占用面積205 ㎡*8﹪*1/12*1/6=124 3 華明橡 1/18 52元 41元 109 年1 月申報地價544.2 元/ ㎡* 占用面積205 ㎡*8﹪*1/12*1/18=41 4 華俊銘 1/18 52元 41元 109 年1 月申報地價544.2 元/ ㎡* 占用面積205 ㎡*8﹪*1/12*1/18=41 5 華素娟 2/18 102元 83 元 109 年1 月申報價544.2 元/ ㎡* 占用面積205 ㎡*8﹪*1/12*2/18=83  6 華蕊 1/18 52元 41元 109 年1 月申報地價544.2 元/ ㎡* 占用面積205 ㎡*8﹪*1/12*1/18=41 7 華伽紋 1/18 52元 41元 109 年1 月申報地價544.2 元/ ㎡* 占用面積205 ㎡*8﹪*1/12*1/18=41 8 華明滎 1/3 310元 248 元 109 年1 月申報地價544.2 元/ ㎡* 占用面積205 ㎡* 8﹪*1 /12*1/3=248              合計   930元 743 元